【裁判字號】    99,上易,763
【裁判日期】    991123
【裁判案由】    損害賠償
【裁判全文】
臺灣高等法院民事判決                 99年度上易字第763號
上  訴  人  黃君枝
            陳善鳩
            陳世明
            陳世耀
上三人共同
訴訟代理人  陳淑芬律師
            黃介南律師
上列當事人間請求損害賠償事件，兩造對於中華民國99年 6月23
日臺灣基隆地方法院99年度訴字第41號第一審判決各自提起上訴
，經本院於99年10月26日言詞辯論終結，判決如下：
    主  文
兩造之上訴駁回。
第二審訴訟費用由兩造各自負擔。
    事實及理由
一、本件上訴人即被上訴人黃君枝未於言詞辯論期日到場，核無
    民事訴訟法第 386條所列各款情形，爰依被上訴人即上訴人
    陳善鳩，陳世明、陳世耀 (下稱陳善鳩等3人)之聲請，由彼
    等一造辯論而為判決。合先敘明。
二、上訴人即被上訴人黃君枝具狀聲明求為判決：(一)原判決關於
    駁回上訴人黃君枝後開第(二)項之訴部分廢棄。(二)被上訴人陳
    善鳩等 3人應再連帶給付上訴人黃君枝新台幣(下同)30萬元
    及自起訴狀繕本送達之翌日起，至清償日止，按年息5%計算
    之利息。(三)上訴人陳善鳩等 3人之上訴駁回。
    被上訴人即上訴人陳善鳩等 3人聲明求為判決：(一)上訴人黃
    君枝之上訴駁回。(二)原判決關於不利上訴人陳善鳩等 3人部
    分廢棄。(三)上開廢棄部分，被上訴人黃君枝在第一審之訴駁
    回。
三、黃君枝起訴主張：兩造為鄰居，而陳善鳩與陳世明、陳世耀
    係父子。陳善鳩因不滿伊將前向伊承租車位之承租人於退租
    時，仍留下之物品移置於該承租人向其所承租之車位，於民
    國(下同)96年10月7日下午4時許，要求伊立即移走未果，竟
    出言不遜，辱罵伊，伊要求陳善鳩道歉未果，即返家將上情
    告知訴外人張東軒，張東軒即前往找陳善鳩理論，行至基隆
    市○○○路113巷57弄47之1號門前，與陳善鳩相遇，質問陳
    善鳩何以辱罵伊，兩人因而邊走邊爭吵，及至同巷弄45號門
    前，陳善鳩突持圓鍬朝張東軒揮打，張東軒以左手阻擋，並
    朝住家方向逃跑，隨手拾起住家樓梯下方之柴刀抵抗，嗣陳
    世明、陳世耀趕至，持木棍參與揮打伊及張東軒，張東軒遭
    毆打倒地，陳世明、陳世耀即將張東軒架起，由陳善鳩持圓
    鍬朝張東軒之頭部及身體揮打，陳世明復以拳頭及隨手拾起
    之短柴枝戳刺張東軒之臉部，伊數度欲上前阻擋陳善鳩等 3
    人對張東軒之攻擊，均遭陳善鳩以圓鍬揮擊伊之腹部及手部
    加以阻擋，伊因見張東軒受傷嚴重，復遭陳善鳩等 3人壓制
    在地，遂以自己身體護住張東軒，趴在張東軒之身上，陳善
    鳩仍持圓鍬直接朝伊之背部揮擊數下，再將伊拉起摔在一旁
    ，撞擊鐵皮屋後倒地，致伊右下臂、左大腿、左腳背等多處
    挫傷、下腹、左膝、右上臂等處擦傷、第四、五腰椎間盤狹
    窄，陳善鳩等 3人應負共同侵權行為損害賠償責任，伊自得
    請求賠償醫療費 7萬9,046元、醫療用品費用1,800元，看護
    費用6,000元、交通費用2,000元、減少工作收入 62萬0,310
    元及非財產上損害之慰撫金100萬元，合計 170萬9,156元等
    情，爰依據侵權行為之法則，求為命陳善鳩等 3人連帶給付
    170萬9,156元並加付法定遲延利息之判決 (原審判命陳善鳩
    等 3人連帶給付7萬0,670元本息；而駁回黃君枝其餘之訴。
    黃君枝就其敗訴部分之其中30萬元本息部分聲明不服；而陳
    善鳩等3人就其敗訴部分聲明不服)。
    陳善鳩等 3人則以：張東軒先以圓鍬、柴刀攻擊陳善鳩之身
    體，黃君枝復以圓鍬朝陳善鳩之左肩攻擊，陳善鳩對於生命
    、身體受現時之不法侵害，基於正當防衛被迫轉身對於黃君
    枝為防衛行為，依民法第 149條前段規定，不負損害賠償之
    責，而陳世明、陳世耀係因陳善鳩遭張東軒砍傷，為避免陳
    善鳩遭黃君枝及張東軒打死，始前往現場營救，係屬因避免
    陳善鳩生命上之急迫危險所為之行為，依民法第150條第1項
    前段規定，亦不負損害賠償之責。又黃君枝所受傷僅為擦、
    挫傷，並無圓鍬攻擊所造成之大型深部裂傷或大面積瘀血及
    鈍器傷，為協助張東軒與陳善鳩搶取柴刀而拉扯跌倒及與陳
    世明、陳世耀拉扯、跌倒所造成，陳善鳩並未持圓鍬攻擊黃
    君枝。又黃君枝於事發當日赴醫院就診並未主訴腰椎疼痛，
    且經檢查後，所受傷勢，與第四、五腰椎間盤狹窄無涉，再
    黃君枝亦曾主訴左腳走路有痠痛情形，已有 2年，陸續經門
    診求治，顯為舊疾，復經參酌黃君枝係以從事水泥工為業，
    約有15年，因長期工作粗重，姿勢不良導致腰椎退化壓迫神
    經，與事發當日之伊等行為並無直接關聯。又縱認伊等有侵
    權行為，惟本件事實發生係肇因於黃君枝找來張東軒砍殺陳
    善鳩，而陳世明、陳世耀係為避免陳善鳩生命上之急迫危險
    始前往救援，黃君枝於格擋迴護張東軒之過程中，致數度併
    遭伊等夾擊張東軒之攻勢波及，故黃君枝與其使用人張東軒
    就本件損害之發生或擴大與有過失，伊等亦得依民法第 217
    條第3項、第1項規定，請求減輕賠償金額等語，資為抗辯。
四、經查兩造為鄰居，而陳善鳩與陳世明、陳世耀係父子。陳善
    鳩因不滿黃君枝將遮陽板等物品置於其所承租之車位，於96
    年10月7日下午4時許，在基隆市○○○路 113巷57弄47-1號
    門前，與黃君枝理論，竟出言不遜辱罵黃君枝，黃君枝即返
    家，將上情告知其同居人即訴外人張東軒。張東軒乃持柴刀
    前往找陳善鳩理論，而陳善鳩亦持圓鍬與之對峙，並發生爭
    執，進而互相格鬥，陳世明、陳世耀聞聲趕至，與陳善鳩基
    於共同傷害之犯意，各拾取現場柴枝、木棍夾擊張東軒。黃
    君枝上前勸阻，亦遭毆打，致黃君枝右下臂、左大腿、左腳
    背等多處挫傷、下腹、左膝、右上臂等處擦傷之事實，業據
    黃君枝於刑事訴訟原審審理中指證甚詳(見本院卷第88頁)，
    核與證人郭文雄、葉世昌、曾雅婷分別在刑事訴訟偵查中及
    原審審理中所結證之情形相符(見本院卷第89頁)，並有長庚
    紀念醫院於96年10月7日所出具診斷證明書可證(見原審附民
    字卷第5頁)，且陳善鳩等 3人因此所涉及刑責部分，亦經刑
    事法院依共同傷害罪名，分別判處罪刑確定，有本院99年度
    上易字第280號刑事判決足據 (見本院卷第85、86頁)，自堪
    認為真實。
五、雖陳善鳩等 3人抗辯黃君枝亦持圓鍬攻擊陳善鳩之身體云云
    。但為黃君枝於刑事訴訟偵查中堅決否認，且證人郭文雄、
    葉世昌、曾雅婷亦在刑事訴訟偵查中一致結證沒有看見黃君
    枝抓陳善鳩給張東軒毆打及黃君枝持圓鍬毆打陳善鳩之情事
    ( 見台灣基隆地方法院檢察署97年度偵字第1138號偵查卷宗
    影印卷第34頁背面) ，再陳善鳩因此對於黃君枝所提出傷害
    告訴部分，亦經檢察官偵查終結，認定黃君枝犯罪嫌疑不足
    ，為不起訴處分確定，有台灣基隆地方法院檢察署97年度偵
    字第1138號檢察官不起訴處分書足稽 (見前引偵查卷宗影印
    卷第34頁及本院卷第62頁背面)，足見陳善鳩等3人所為前開
    抗辯，殊不足取。黃君枝既未持圓鍬攻擊或毆打陳善鳩，則
    陳善鳩自無從須為自己對於黃君枝為防衛行為；而陳世明、
    陳世耀亦無從須為陳善鳩對於黃君枝為避難行為，是彼等分
    別援引民法第149條前段、第150條第 1項前段規定、抗辯不
    負損害賠償之責，洵不足取。
六。黃君枝雖主張伊之第四、五腰椎間盤狹窄，亦係遭陳善鳩等
    3人毆打所致云云。但為陳善鳩第3人所否認；且經原審函請
    基隆長庚紀念醫院查復：「…二依本院病歷所載，黃(君枝)
    女士於96年10月 7日至本院急診就醫時主訴遭人毆打後右前
    臂腫痛，經醫師檢查其傷勢為右下臂、左大腿、左腳背等多
    處挫傷；下腹、左膝、右上臂等處擦傷，因當時病患並無主
    訴腰椎疼痛，故未予安排 X光檢查。三病患96年10月30日至
    本院腦神經外科就醫時主訴下背痛及左下肢麻，經 X光檢查
    初判為腰椎病變，96年11月2日門診再依96年11月1日之磁振
    攝影檢查結果診斷病患罹患『第四、五腰椎間盤狹窄』( 腰
    椎狹窄壓迫神經)， 『第四、五腰椎間盤狹窄』之通常成因
    為工作粗重、姿勢不良等等，本件病患病因應為腰椎退化壓
    迫神經所致。…」，有該醫院99年 5月13日(99)長庚院基法
    字第100號函可稽(見原審訴字卷第140頁)；再黃君枝因第四
    、五腰椎間盤狹窄，於96年11月23日赴基隆長庚紀念醫院接
    受住院治療時，亦主訴左腳走路有酸痛情形，約已有 2年時
    間，陸續有門診求治，有該醫院護理記錄單足稽 (見原審訴
    字卷第177頁)；復經參酌黃君枝於99年5月5日具狀自認：伊
    「職業為水泥工，約有15年之經驗」(見原審訴字卷第 130
    頁背面) ，顯見黃君枝所罹患第四、五腰椎間盤狹窄，全係
    因黃君枝長期從事粗重之水泥工工作，引起腰椎退化壓迫神
    經所致，與陳善鳩等 3人所為傷害行為無關。雖證人葉世昌
    、郭文雄在刑事訴訟原審審理中證稱黃君枝趴在張東軒身上
    ，阻擋陳善鳩等 3人攻擊，被拉起摔到旁邊等語。惟均未指
    證黃君枝之背部確受有重擊(見原審97年度易字595號刑事卷
    宗(二)影印卷第131頁背面、第28頁正面)；且黃君枝於刑事訴
    訟警詢時亦僅指稱伊趴在張東軒身上後，遭陳善鳩押到旁邊
    ( 見台灣基隆地方法院檢察署96年度偵字第5692號偵查卷宗
    影印卷第16頁正面 )，足見陳善鳩亦無導致黃君枝所罹患腰
    椎退化壓迫神經之症狀加重或提前出現之行為。是黃君枝所
    為此部分主張，顯不可取。
七、按因故意或過失，不法侵害他人之權利者，負損害賠償責任
    ；又數人共同不法侵害他人之權利者，連帶負損害賠償責任
    ；又不法侵害他人之身體或健康者，對於被害人因此喪失或
    減少勞動能力或增加生活上之需要時，應負損害賠償責任；
    又不法侵害他人之身體、健康、名譽、自由、信用、隱私、
    貞操，或不法侵害其他人格法益而情節重大者，被害人雖非
    財產上之損害，亦得請求賠償相當之金額，民法第184條第1
    項前段、第185條第1項前段、第 193條、第195條第1項前段
    分別定有明文。本件陳善鳩等 3人歐打黃君枝，致黃君枝右
    下臂、左大腿、左腳背等多處挫傷及下腹、左膝、右上臂等
    處擦傷，應連帶負損害賠償責任。茲就黃君枝所為各項請求
    ，是否有據，分述如下：
    (一)關於醫療費部分：黃君枝主張伊因此支出醫療費7萬9,046
      元，固據其提出費用收據13紙為證(見原審附民字卷第9頁
      至第15頁)。惟經核編號1、2所示收據之應繳金額計670元
      ，所載就診日期為96年10月 7日，就診科別為急診外科，
      應係黃君枝於事發當日赴醫院就診挫傷及擦傷所支出之必
      要費用，是黃君枝請求賠償醫療費 670元部分，自屬有據
      。至編號 3所示收據，其上所載就診科別為急診內科，就
      診日期為97年10月12日，距事發當日已逾一年，依黃君枝
      所受之傷害僅為挫傷及擦傷，衡情應無可能於事發一年後
      ，猶須赴醫院急診，顯非黃君枝就診挫傷及擦傷所支出之
      必要費用；另編號 5所示收據，其上所載就診科別為皮膚
      科，及編號4、6號至13所示收據，其上所載就診科別均為
      腦神經外科，亦均非黃君枝就診挫傷及擦傷所支出之必要
      費用，是黃君枝請求賠償其餘醫療費部分，應屬無據。
    (二)關於醫療用品費用部分：黃君枝主張伊因購買醫療用品支
      出1,800元，固據其提出統一發票1紙為證 (見原審附民字
      卷第16頁) 。惟經核其上所載用品為背架，顯非黃君枝所
      受挫傷及擦傷所需用，是黃君枝所為此部分之請求，亦屬
      無據。
    (三)關於看護費部分：黃君枝雖主張伊因接受腰椎微創手術，
      術後 3天無法自行行動，由伊女負責看護，自得請求賠償
      看護費 6,000元。惟查黃君枝所罹患第四、五腰椎間盤狹
      窄，既與陳善鳩等 3人所為傷害行為無關，則黃君枝所為
      此部分之請求，亦屬無據。
    (四)關於交通費用部分：黃君枝雖主張伊因受傷，由住處赴基
      隆長庚紀念醫院門診治療之次數有10次，每次之單程計程
      車資為100元，自得請求賠償交通費用2,000元。惟查黃君
      枝僅受有挫傷及擦傷，對於行動能力並無影響，尚無需搭
      乘計程車就醫，而黃君枝亦未提出該項計程車資之收據證
      明確有該項費用之支出，是黃君枝所為此部分之請求，亦
      屬無據。
    (五)關於減少勞動能力收入部分：黃君枝雖主張伊自96年10月
       7日受傷後，無法工作，且因第四、五腰椎間盤狹窄接受
      手術治療後，仍需持績復健，於97年10月14日經醫師診斷
      尚需3個月之休養期間，自得請求賠償工資損失62萬0,310
      元。惟查黃君枝遭致陳善鳩等 3人毆打，僅受有右下臂、
      左大腿、左腳背等多處挫傷及下腹、左膝、右上臂等處擦
      傷之傷害，非屬嚴重，尚不致使黃君枝減少勞動能力；至
      黃君枝罹患第四、五腰椎間盤狹窄，與陳善鳩等 3人所為
      之傷害行為無關，因此所生損失，應由黃君枝自行負擔。
      是黃君枝所為此部分之請求，亦屬無據。
    (六)關於慰撫金部分：黃君枝因遭陳善鳩等 3人毆打，致右下
      臂、左大腿、左腳背等多處挫傷及下腹、左膝、右上臂等
      處擦傷，在精神上自必感受痛苦，自得請求賠償非財產上
      損害之慰撫金。爰斟酌兩造之身分、地位、經濟狀況（見
      審訴字卷第130頁背面、第80、118至124頁） 及黃君枝之
      傷勢非屬嚴重等情狀後，認黃君枝所得請求慰撫金額以7
      萬元為適當，亦屬有據；至超過部分之請求，即屬無據。
    (七)依上所述，黃君枝應得請求賠償7萬0,670元 (其計算式為
      670元＋70,000元＝70,670元) 。雖陳善鳩等3人抗辯張東
      軒係黃君枝之使用人，黃君枝於格擋迴護張東軒之過程中
      ，致數度併遭伊等夾擊張東軒之攻勢波及，自屬與有過失
      ，伊等亦得依民法第 217條第3項、第1項規定，請求減輕
      賠償金額云云。惟查黃君枝僅係將受陳善鳩辱罵之情告知
      張東軒，張東軒乃前往找陳善鳩理論，繼而與陳善鳩等3
      人發生互相格鬥，似此情形，尚難認張東軒係黃君枝之使
      用人，且張東軒因此所涉及刑責部分，亦經刑事法院依傷
      害罪名，判處罪刑確定，有本院99年度上易字第 280號刑
      事判決足據(見本院卷第85、86頁)，而與陳善鳩等 3人係
      屬互毆，互有故意傷害他方，不生過失問題，自無上開過
      失相抵法則之適用(最高法院71年度台上字第11 79號判決
      參照)。
八、綜上所述，黃君枝依據侵權行為之法則，請求陳善鳩等 3人
    連帶給付7萬0,670元及自98年 6月22日起，至清償日止，按
    年息5%計算之利息部分，自屬應予准許；至黃君枝請求陳善
    鳩等 3人再連帶給付30萬元並加付法定遲延利息部分，即屬
    不應准許。從而原審就上開應予准許部分所為陳善鳩 3人敗
    訴之判決，並無不合；就上開不應准許部分所為黃君枝敗訴
    之判決，亦無不合。兩造之上訴論旨各自指摘原判決各該部
    分不當，求予廢棄改判，均無理由。
九、至兩造之其餘攻擊或防禦方法及未經援用之證據，經斟酌後
    ，認為均不足以影響本判決之結果，自無逐一詳予論駁之必
    要。併此敘明。
十、據上論結，本件兩造之上訴均無理由，依民事訴訟法第449
    條第1項、第463條、第385條第1項前段、第78條，判決如主
    文。
中    華    民    國    99    年    11    月    23    日
                    民事第五庭
                        審判長法  官  林鄉誠
                              法  官  梁玉芬
                              法  官  曾部倫
正本係照原本作成。
不得上訴。
中    華    民    國    99    年    11    月    24    日
                              書記官  詹麗珠

司法院資訊處製作；財團法人民間司法改革基金會備份。
